【裁判字號】    98,簡上,666
【裁判日期】    990128
【裁判案由】    偽造文書等
【裁判全文】
臺灣高雄地方法院刑事判決             98年度簡上字第666號
上  訴  人
即  被  告  乙○
上列上訴人即被告因偽造文書等案件，不服本院民國98年6 月8
日97年度審簡字第1099號第一審判決（聲請簡易判決處刑案號：
臺灣高雄地方法院檢察署97年度調偵字第108 號），提起上訴，
本院管轄之第二審合議庭判決如下：
    主  文
上訴駁回。
    事  實
一、乙○係露絲貝兒國際美容機構高雄市三多店（下稱三多店）
    之主管，丙○○於民國92年底因加入該店成為會員而結識乙
    ○，詎乙○利用其為主管彙整會員身份資料之便取得丙○○
    之國民身分證影本後，竟基於意圖為自己不法所有之詐欺取
    財及偽造私文書並進而行使之犯意，於94年5 月22日在三多
    店內，明知未經丙○○同意，冒用丙○○之名義，填寫遠東
    國際商業銀行（下稱遠東商銀）分期付款申請書（編號BB00
    000000號，下稱申請書），且在該申請書之「申請人基本資
    料」之姓名欄內填寫「丙○○」，並於「本人親簽」欄及「
    申請人聲明書」之「申請人中文正楷簽名」欄上偽造「丙○
    ○」之署名2 枚後，持向遠東商銀以電話傳真方式，提出新
    臺幣（下同）36萬500 元之貸款申請，使遠東商銀誤認係由
    丙○○本人提出申請並對丙○○信用狀態加以查核，足以生
    損害於丙○○及遠東商銀對於信用貸款業務申辦及審核之正
    確性。嗣遠東商銀因丙○○本人信用狀況不佳，而於94年6
    月22日（原審誤載為5 月22日）拒絕核貸而未遂。因露絲貝
    兒國際美容機構之員工甲○○接獲遠東商銀拒絕核貸之回傳
    資料後，旋向丙○○告知，經丙○○向遠東商銀進一步查詢
    後，始悉上情。
二、案經丙○○訴由臺灣高雄地方法院檢察署檢察官偵查後聲請
    簡易判決處刑。
    理  由
壹、程序方面：
一、按被告以外之人於偵查中向檢察官所為陳述，除顯有不可信
    之情況者外，得為證據，刑事訴訟法第159 條之1 第2 項定
    有明文。經查，證人丙○○業經本院於審判期日傳喚到庭具
    結作證，且經當庭交互詰問，並使被告乙○有對質詰問之機
    會，嗣於本院最後審理時，再提示證人丙○○歷次之偵訊筆
    錄並告以要旨，由被告依法辯論，因上揭證人丙○○於偵查
    中具結之供述，業經審判中之交互詰問，而使被告之對質詰
    問權獲得充分之保障，此外被告並未主張證人丙○○於偵查
    中具結之供述有不可信之情形，且亦無證據顯示證人於偵查
    中具結之供述，顯有不可信之情況，是上開供述依前揭規定
    ，應認具有證據能力。
二、次按被告以外之人於審判外之陳述，雖不符刑事訴訟法第15
    9 條之1 至第159 條之4 之規定，而經當事人於審判程序同
    意作為證據，法院審酌該言詞陳述或書面陳述作成時之情況
    ，認為適當者，亦得為證據，刑事訴訟法第159 條之5 第1
    項定有明文。本件檢察官、被告於本院審判程序時，就本判
    決所引用其他審判外之言詞或書面陳述，均明示同意有證據
    能力，本院審酌該具有傳聞證據性質之證據，其取得過程並
    無瑕疵，與待證事實具有關聯性，證明力非明顯過低，以之
    作為證據係屬適當，認俱得為證據。
貳、實體方面：
一、訊據上訴人即被告（下稱被告）乙○矢口否認有何偽造丙○
    ○簽名而向遠東商銀申請分期貸款之犯行，辯稱：傳真至遠
    東商銀申請分期貸款之申請書，係伊做為員工申請之範本，
    為何會傳真至遠東商銀伊並不知情，應為店內美容師誤傳所
    致，且當時伊正在桃園輔導分店開業，不可能會在高雄三多
    店。況伊並無丙○○的身分證資料，亦知悉丙○○的信用不
    好，如真要冒貸，伊大可利用其他較有資力之人，何必利用
    信用不佳之丙○○；再者，伊所簽立之調解書，係純粹為了
    解決與丙○○間之借款問題，伊未看見該調解書上有寫「偽
    造文書」等字，伊並非坦承有偽造文書之犯行云云。
二、經查：
（一）上開遠東商銀分期付款申請書，經傳真至該銀行後，因申
      請人即告訴人丙○○之信用狀況不佳，遭銀行審核後退件
      ，而其上之「申請人基本資料」欄中之姓名、身分證字號
      、出生日期等，均填寫丙○○個人正確之基本資料，另申
      請書下方之「申請人中文正楷簽名」及左側「本人親簽」
      欄上，亦均由被告親簽「丙○○」名字等情，業據被告於
      本院準備程序中坦承無訛（本院卷第18頁），復有該申請
      書1 紙在卷可稽（臺灣高雄地方法院檢察署96年度他字第
      1383號卷第47頁）。另該申請書上所載之申請人通訊地址
      為被告之戶籍地址，行動電話0000000000及聯絡人資料欄
      中之聯絡電話00-0000000，均為被告於90年7 月31日向中
      華電信股份有限公司所申請使用，而住家電話00-0000000
      雖為姓名劉岳鑫所申請，惟該電話號碼於被告向遠傳電信
      股份有限公司申請行動電話0000000000號，及向和信電訊
      股份有限公司申請行動電話0000000000、0000000000號時
      ，均係登記為聯絡電話乙節，有中華電信資料查詢單、遠
      傳電信及和信電信股份有限公司之客戶資料查詢回覆單等
      附卷可參（上開偵查卷第74頁至第83頁），復為被告所不
      爭，此部分之事實，應堪予認定。
（二）被告辯稱上開申請書係供員工做為範本，應是員工所誤傳
      云云，惟查，該申請書上應填載之欄位甚為明確，僅包括
      申請人之個人基本資料、聯絡人及服務單位等，一般人於
      填寫時若遵其欄位之提示，應無任何困難而發生誤填之情
      形。倘若真有範本參考之必要性，依常理而言，為避免遭
      他人挪用其個人資料，則於填寫範本時，應不會填入個人
      之真實身分資料，而以非正確之姓名、身分資料予以替代
      ，甚且於該範本上會加蓋「範本」或其他明顯之字樣，以
      防免不知情之人加以利用，亦或可填寫自己之姓名資料，
      並簽上自己之姓名而免於日後遭他人指責未獲授權或偽造
      之嫌。然觀之申請書上申請人姓名、出生日期、身分證字
      號欄位，竟均填寫丙○○正確之個人身分資料，此舉不僅
      使丙○○個人身分資料外洩，更與上開所述之常情不符。
      另該申請書上填載之通訊地址、行動電話、住家電話、聯
      絡（人）電話等資料，均為被告所使用或申請，業如前揭
      所認定，因上開資料均為銀行與申請人聯絡之管道，且依
      證人即遠東商銀襄理林建和到庭證稱該銀行接受分期付款
      之流程分為3 個部分，即進件、徵信照會及案件准駁等，
      其中倘經徵信審核申請人之資力及信用無問題時，即以電
      話照會方式與申請人確認是否有申貸、有無貸款之意願及
      是否為本人所申貸等情（本院卷第87頁）。是銀行如審核
      通過申貸之案件，則須以上開之聯絡資料與申請人聯絡確
      認，而被告身為露絲貝兒國際美容機構之主管，針對分期
      申請貸款之情事，理應知之甚明。倘該申請書僅為範本之
      用，則上開聯絡電話任意填載數字即可，通訊地址亦無須
      將自己之正確地址填入。然被告不僅於申請人基本資料欄
      內填載丙○○之正確身分資料，更於聯絡資料上填寫自己
      申請或使用之電話及地址，被告意圖以丙○○之名義申請
      貸款，並避免丙○○知悉該情，而填載自己之聯絡資料之
      行為，昭然若揭。是被告上開所辯，顯屬無據，難為可採
      。
（三）被告於偵訊時就傳真該申請書乙節，先陳稱：「（本件申
      請分期付款情形為何？）‥我原本是三多店主管，丙○○
      是我團隊的組員，94年左右因為我的團隊負責成立東港店
      ，所以我負責東港店的業務，‥本件分期付款是在東港店
      傳真給遠銀行分期付款作業中心辦理，‥本件因為別人也
      要晉升副理必需衝業績，所以與丙○○說好了，由她來購
      買美容用品，辦理分期付款，如果分期付款有過的話，將
      業績給其他的人。丙○○也有同意，所以才傳真身分證給
      我辦理本件分期付款‥」等語明確（偵查卷第61頁、第62
      頁），被告顯然知悉以丙○○之名義填寫申請書並傳真予
      遠東商銀申請分期貸款之事實，惟經檢察官再度訊問，卻
      又辯稱：「（遠銀何時通知申請未過？）我根本不知道這
      張申請書有傳真過去遠東商銀，‥這是美容師疏忽而誤把
      他的申請表傳真過去。」（偵查卷第95頁），嗣於本院審
      理又陳稱當時伊在桃園輔導分店開幕，如何傳真該申請書
      云云（本院卷第86頁）。因被告上開陳述之情節前後迥異
      ，且僅片面辯稱，並無具體證據足資證明伊不知情或不在
      現場之事實，難掩其卸責之情。況銀行核貸與否僅涉及申
      貸個人之信用、資力狀況，與何人代為申請辦理無涉，因
      該申請書傳真貸款乙事，被告應已知悉，業如上開所認定
      。故倘被告於傳真前即已知悉該情，則於丙○○欲申請貸
      款時，被告即可加以拒絕，又何須傳真予遠東商銀，故丙
      ○○信用狀況不佳而無法辦理貸款，被告事前並未知悉之
      事實，理應較為可採。
（四）至申請書上填寫丙○○個人正確之身分資料，被告辯稱係
      丙○○傳真身分證影本後，伊才填寫云云。惟證人丙○○
      否認有傳真上開資料予被告，並到庭證述加入露絲貝爾國
      際美容機構時，有交付身分證影印本予公司等語（本院卷
      第85頁）。因證人丙○○為該美容機構之會員並兼職工作
      ，且被告於案發時身兼該機構之主管一職，經手或查閱員
      工資料，應非難事。況該申請書之填載日期為94年5 月22
      日，且遠東商銀接受申請分期貸款尚須進件、徵信照會及
      案件准駁等3 個程序，而該申請書係於94年6 月22日進件
      等情，亦經證人林建和證述如上。然被告於偵訊中陳稱丙
      ○○係於94年6 月22日傳真身分證影本予伊（臺灣高雄地
      方法院檢察署96年度他字第1383號卷第94頁），嗣又辯稱
      伊未傳真該申請書，申請書傳真時伊人未在公司而在桃園
      等語，被告竟於同一時間，而有於不同地點之陳述，徵其
      所述，飾詞卸責之情灼然甚明。此外，向遠東商銀申請分
      期付款，遠東商銀審核後之准駁，係透過銀行之回覆予露
      絲貝爾國際美容機構之統一窗口，再由該統一窗口告知據
      點人員，不一定會回覆至原來傳真之地方等情，業據證人
      林建和證述明確（本院卷第88頁背面）。因該申請書上之
      「丙○○」之姓名，確為被告所簽，且有傳真至遠東商銀
      之事實，俱經本院審認如上，是該申請書究自何處傳真或
      回覆至何處，亦無有礙上開事實之認定。
（五）另被告與告訴人丙○○於偵查程序中，經雙方同意而由臺
      灣高雄地方法院檢察署轉介至高雄市左營區調解委員會進
      行調解，並於96年12月19日成立調解等情，有上開調解案
      件轉介單、調解同意書及調解書在卷可參（本院卷第25頁
      至第44頁），雖被告辯稱伊調解之目的係為解決與丙○○
      間之借貸問題，並非承認偽造文書之犯行云云。惟被告係
      因告訴人丙○○提起本件偽造文書告訴而涉訟，且於偵查
      程序經檢察官移付調解前，亦已先行進行3 次偵查庭之傳
      訊，甚於調解成立後，經檢察官訊問亦表示對於調解書無
      意見等語（臺灣高雄地方法院檢察署97年度調偵字第108
      號卷第9 頁），而檢察官因雙方已成立調解，逕予聲請簡
      易判決，此觀上開聲請簡易判決處刑書亦足自明，是被告
      理應已知悉該調解之目的，並非僅單純解決民事借貸關係
      ，尚涉及刑事偽造文書等犯行，是被告前揭所辯，顯屬臨
      訟推諉之詞，不足為採。
（六）綜上所述，本件被告於申請書上偽造丙○○之簽名，並傳
      真行使至遠東商銀欲申請分期貸款36萬500 元，而使遠東
      商銀陷於錯誤，誤為丙○○本人之申請予以審核，惟因丙
      ○○信用狀況不佳遭銀行退件之犯行，事證明確，堪以認
      定，應依法論科。
（七）另按待證事實已臻明瞭無再調查之必要者，應認為不必要
      ，刑事訴訟法第163 條之2 第2 項第3 款定有明文。查被
      告雖於本院審理時聲請傳喚證人甲○○到庭作證，惟上開
      申請書確實傳真至遠東商銀欲申請分期貸款，並因丙○○
      信用狀況不佳，經遠東商銀審核後未予核貸等情，業經本
      院認定如前，復有該銀行於98年5 月11日函覆本院之（98
      ）遠銀消字第266 號函在卷可稽（本院審訴卷第17頁）。
      因甲○○僅看到遠東商銀拒絕核貸後所回傳之資料，並將
      該情形告知本件告訴人，無法證明申請之流程或該申請書
      之真正，故縱該證人經傳喚而到庭證述，亦無益於本件被
      告偽造文書等事實之釐清，且上開證人經本院合法傳喚，
      並未到庭，揆諸前揭規定，應無再行傳喚並進行調查必要
      。至公訴人聲請本院函請露絲貝爾生物科技股份有限公司
      ，說明有關被告涉嫌偽造李信義等9 人簽名辦理貸款乙節
      ，因該等事實與本案無涉，亦無調查之必要，附此敘明。
三、按行為後法律有變更者，適用行為時之法律。但行為後之法
    律有利於行為人者，適用最有利於行為人之法律，刑法第2
    條第1 項定有明文。又刑法第2 條係規範行為後法律變更所
    生新舊法律比較適用之準據法，是刑法第2 條本身雖經修正
    ，但該條文既屬適用法律之準據法，本身尚無比較新舊法之
    問題，應逕適用裁判時之刑法第2 條規定以決定適用之刑罰
    法律。再比較時應就罪刑有關之共犯、未遂犯、想像競合犯
    、牽連犯、連續犯、結合犯，以及累犯加重、自首減輕暨其
    他法定加減（如身份加減）與加減例等一切規定，綜其全部
    罪刑之結果而為比較（最高法院95年第8 次刑事庭會議決議
    參照）。查被告乙○行為後，刑法業於94年2 月2 日修正公
    布，並自95年7 月1 日起施行，是依上開所述，自應依刑法
    第2 條第1 項規定，為新舊法比較，茲就本件所涉相關規定
    說明如下：
（一）修正後之刑法第33條第5 款規定「罰金：新臺幣1 千元以
      上，以百元計算之」，與修正前之刑法第33條第5 款規定
      「罰金：1 元以上」相較，修正後之規定較不利於被告，
      依刑法第2 條第1 項前段規定，應適用行為時即修正前之
      規定處斷。本件被告所犯之罪，其法定刑中有罰金刑之規
      定，揆諸上開說明，自應適用修正前之刑法第33條第5 款
      規定，定其罰金刑之最低度刑。另刑法分則之罪，其罰金
      刑貨幣單位由銀元修正為新臺幣之法律適用，非屬法律變
      更，不生新舊法比較問題，而應適用刑法施行法第1 條之
      1 規定，併予敘明。
（二）修正前具有刑法第55條牽連犯關係者，從一重處斷，然修
      正後之刑法業已刪除第55條牽連犯之規定，則被告所犯數
      罪即應依修正後之數罪併罰之規定分論併罰。此刪除雖非
      犯罪構成要件之變更，但顯已影響行為人刑罰之法律效果
      ，自屬法律有變更，仍應比較新舊法之規定。是比較結果
      ，應以舊法較有利於被告。
（三）經綜合比較結果，新法對被告並非較為有利，依刑法第2
      條第1 項前段規定，應適用行為時法即修正前之刑法處斷
      。
四、核被告所為，係犯刑法第216 條、第210 條行使偽造私文書
    罪及同法第339 條第1 項、第3 項詐欺取財未遂罪。又被告
    偽造「丙○○」署押之行為，係其偽造私文書之部分行為；
    其於偽造私文書後進而行使，偽造私文書之低度行為另為行
    使之高度行為所吸收，均不另論罪。再被告行使偽造文書之
    行為及詐欺取財未遂之行為間，有方法、目的之牽連犯關係
    ，為牽連犯，應依修正前刑法第55條後段牽連犯之規定，從
    一重之行使偽造私文書罪處斷。至原審事實雖記載遠東商銀
    係於94年5 月22日拒絕核貸，惟經證人林建和證稱，該申請
    書進件日期為94年6 月22日，且觀之該申請書之右下角亦有
    「遠東國際商業銀行分期付款作業中心94.6.22 」之橢圓形
    戳章，故其審核未予核貸之期間應為94年6 月22日，而非同
    年5 月22日，因該事實之變動，對於原基本犯罪事實，並未
    有所擴大或減縮之情形，應無事實認定不同之問題，本院自
    無庸撤銷原判決改判，附此敘明。
五、原審審酌被告不思以正當手段獲取財物，竟冒用他人名義申
    辦貸款，所為殊無可取，雖其於偵查中與被害人於高雄市左
    營區調解委員會達成調解，惟其於調解成立後，迄今均未履
    行調解內容，足見其犯後態度不佳，未見悔意，並慮及其犯
    罪之動機、目的、手段等一切情狀，量處有期徒刑6 月，併
    依修正前刑法第41條第1 項前段規定諭知易科罰金之折算標
    準（至關於易科罰金之折算標準，修正前刑法第41條第1 項
    前段原規定：「犯最重本刑為5 年以下有期徒刑以下之刑之
    罪，而受6 個月以下有期徒刑或拘役之宣告，因身體、教育
    、職業、家庭之關係或其他正當事由，執行顯有困難者，得
    以1 元以上3 元以下折算1 日，易科罰金。」，且被告行為
    時之易科罰金折算標準，依修正前罰金罰鍰提高標準條例第
    2 條前段之規定，本係就其原定數額提高為100 倍折算1 日
    ，故被告行為時之易科罰金折算標準如以銀元300 元折算1
    日，經折算後應以新臺幣900 元折算為1 日。惟修正後刑法
    第41條第1 項前段則改以：「犯最重本刑為5 年以下有期徒
    刑以下之刑之罪，而受6 個月以下有期徒刑或拘役之宣告者
    ，得以新臺幣1 千元、2 千元或3 千元折算1 日，易科罰金
    。」，乃就易科罰金之折算標準予以提高。從而，比較修正
    前、後所定之易科罰金折算標準，當以修正前之規定較有利
    於被告。），又參之被告犯罪之時間在96年4 月24日以前，
    經核合於中華民國96年罪犯減刑條例規定之減刑條件，應依
    該條例第2 條第1 項第3 款之規定，減其宣告刑2 分之1 ，
    並諭知易科罰金之折算標準。另被告偽造之遠東商銀分期付
    款申請書（編號BB00000000號），為被告供本件犯罪所用之
    物，且並未交付遠東商銀，仍屬被告所有，且無證據足以證
    明業已滅失，爰依刑法第38條第1 項第2 款、第3 項之規定
    宣告沒收之，而被告告所傳真至遠東商銀之申請書影本，既
    已非被告所有，且業經該銀行銷毀，有遠東商銀98年5 月11
    日（98）遠銀消字第266 號函在卷可查（本院審訴卷第17頁
    ），爰不予宣告沒收。至該申請書上「本人親簽」欄及「申
    請人正楷簽名」欄之偽造「丙○○」署名2 枚，因已就該文
    書宣告沒收，無庸另依刑法第219 條之規定宣告沒收。經核
    其認事用法並無不當，量刑亦屬妥適，被告上訴意旨仍執前
    詞，否認犯罪而指摘原判決不當，為無理由，應予駁回。
據上論斷，應依刑事訴訟法第455 條之1 第1 項、第3 項、第36
4 條、第368 條，判決如主文。
本案經檢察官黃子宜到庭執行職務。
中    華    民    國    99    年    1     月    28    日
                  刑事第十二庭  審判長法  官  黃建榮
                                      法  官  楊珮瑛
                                      法  官  林勳煜
以上正本證明與原本無異。
不得上訴。
中    華    民    國    99    年    1     月    28    日
                                      書記官  莊正彬
附錄本判決論罪科刑法條：
中華民國刑法第210條：
（偽造變造私文書罪）
偽造、變造私文書，足以生損害於公眾或他人者，處5 年以下有
期徒刑。
中華民國刑法第216條：
（行使偽造變造或登載不實之文書罪）
行使第210 條至第215 條之文書者，依偽造、變造文書或登載不
實事項或使登載不實事項之規定處斷。
中華民國刑法第339條：
（普通詐欺罪）
意圖為自己或第三人不法之所有，以詐術使人將本人或第三人之
物交付者，處5 年以下有期徒刑、拘役或科或併科1 千元以下罰
金。
以前項方法得財產上不法之利益或使第三人得之者，亦同。
前二項之未遂犯罰之。


司法院資訊處製作；財團法人民間司法改革基金會備份。
